【裁判字號】    99,簡上,4
【裁判日期】    990820
【裁判案由】    給付票款
【裁判全文】
臺灣臺東地方法院民事判決               99年度簡上字第4號
上  訴  人  丁○○
訴訟代理人  丙○○
被  上訴人  台灣銀行股份有限公司
法定代理人  甲○○
訴訟代理人  張簡奉周
            乙○○
            戊○○
上列當事人間請求給付票款事件，上訴人對於民國98年12月31日
本院臺東簡易庭98年度東簡字第287 號第一審判決提起上訴，本
院於民國99年8月4日言詞辯論終結判決如下：
    主    文
上訴駁回。
第二審訴訟費用新臺幣伍仟陸佰貳拾伍元由上訴人負擔。
    事 實 及 理 由
一、被上訴人主張：
(一)原審起訴意旨略以：其執有上訴人於民國98年5月至9月間所簽
  發如附表所示之支票5 紙（下稱系爭支票），嗣提示付款，竟
  因存款不足而遭退票，經其催討未果，爰依票據關係請求上訴
  人給付新臺幣（下同）350,000 元及自付款提示日起至清償日
  止按年息6﹪計算之利息。
(二)於本審對上訴人主張之陳述：被上訴人與訴外人八千國際企業
  有限公司（下稱八千公司）之間有授信往來關係，依據被上訴
  人授信條件：「徵提貸款餘額5 成應收客票託收控管」，故八
  千公司於97年1 月31日提供10張共計70萬元之客票予被上訴人
  。又申請抽換客票應依授信核貸條件及授信作業準則為據，八
  千公司於97年7 月25日申請抽換客票時，還款繳息皆正常，而
  當時貸款餘額為7,215,000元，應提供3,608,000元之客票，八
  千公司欲抽回之6張客票為498,350元，另補存3 張遠期票金額
  為505,500 元，補存票據金額大於取回金額，與授信核貸條件
  相符，故被上訴人即同意八千公司抽換。由於八千公司97年 9
  月間發生繳息還本逾期，且其所更換之客票出現退票狀況等情
  ，為利控管授信風險，如八千公司欲取回票據，應以現金換取
  為限，就抽換客票之申請則不予接受。因此，被上訴人之前允
  許八千公司抽換之3紙支票（非系爭支票。支票號碼：YC-0000
  000、YC-0000000、YC-0000000 ），係依據授信條件之作業程
  序，而非基於上訴人告知其與八千公司間存有買賣糾紛之故，
  亦即准予八千公司換票並非以上訴人與八千公司之合約為據。
  被上訴人持有之客票，係合法正當持有，上訴人與八千公司之
  合約糾紛與被上訴人無涉等語。
二、上訴人則以：緣八千公司於98年之前即要求伊預先支付98年
    之歌曲版權款項，伊乃簽發系爭支票交予八千公司負責人丙
    ○○，八千公司再轉交予被上訴人。然八千公司於97年底停
    止營業，故而無法代理98年度歌曲版權業務，即應返還上訴
    人先前所交付之系爭支票，但八千公司並未全數返還。上訴
    人即以存證信函通知被上訴人上開事由。上訴人提起上訴後
    ，除援用原審各項陳述外，並補陳：被上訴人既已知悉上開
    事由，且八千公司亦將其與上訴人契約解除等情告知被上訴
    人，並欲以其他票據抽換之方式，取回系爭支票返還上訴人
    ，被上訴人卻僅歸還其他3 紙支票（非系爭支票。支票號碼
    ：YC-0000000、YC-0000000、YC-0000000），顯證被上訴人
    明知八千公司與上訴人之間緣由，故被上訴人具有惡意或重
    大過失，依據票據法第14條第1 項規定，應不得享有票據上
    權利。此外，八千公司與上訴人之間已無對價關係，被上訴
    人所執有瑕疵之票據債權，則不得優於其前手之權利，前手
    權利有瑕疵，被上訴人理應承受該瑕疵等語置辯。
三、本件原審對於被上訴人之請求，判決原告全部勝訴，訴訟費
    用由被告負擔，並依職權宣告假執行。上訴人不服，並聲明
    ：(一)原判決廢棄。(二)被上訴人在第一審之訴及假執行之聲請
    均駁回。被上訴人則聲明：駁回上訴。
四、兩造不爭執事項：
(一)被上訴人執有上訴人簽發之系爭支票，並於發票日後7 日內向
  付款人為付款之提示而被拒絕。
(二)上訴人為支付八千公司要求之歌曲版權預收款，而簽發系爭支
  票交予丙○○，嗣丙○○才將系爭支票交予原告。
(三)八千公司向被上訴人貸款。
(四)八千公司已於98年1月5日停止營業。
(五)被上訴人收到上訴人所寄發之存證信函。
五、本院得心證之理由：協同兩造整理爭點，本件爭執事項為：
    (一)上訴人主張票據法第14條有無理由？(二)上訴人主張票據法
    第13條但書有無理由？析述如下。
(一)按以惡意或有重大過失取得票據者，不得享有票據上之權利。
  無對價或以不相當之對價取得票據者，不得享有優於其前手之
  權利；票據法第14條定有明文。次按票據法第14條所謂以惡意
  取得票據者，不得享有票據上之權利，係指從無權處分人之手
  ，受讓票據，於受讓當時有惡意之情形而言，如從有正當處分
  權人之手，受讓票據，係出於惡意時，亦僅生票據法第13條但
  書所規定，票據債務人得以自己與發票人或執票人之前手間所
  存人的抗辯之事由對抗執票人而已，尚不生執票人不得享有票
  據上權利之問題；最高法院67年台上字第1862號判例意旨可資
  參照。由此觀之，本條第1 項係規範持票人明知或可得而知轉
  讓票據之人為無權處分之人，仍受讓票據之法律效果。質言之
  ，該轉讓票據者非有權享有票據權利之人，例如撿拾遺失票據
  之拾得人屬之。倘該拾得人背書轉讓票據予知悉內情之他人，
  則發票人即得依據本條第1 項規定主張該他人不得享有票據上
  權利。其次，本條第2 項所謂「無對價或不以相當對價取得票
  據」者，係指「持票人」是否給付相當於票據面額之代價予「
  前手」，亦即對價關係之有無或是否相當之主體為執票人與其
  前手之間，而非發票人與持票人之前手之間。以本件為例，對
  價之有無或相當與否所指為「被上訴人」與「八千公司」之間
  ，而非「上訴人」與「八千公司」之間。
(二)經查：系爭支票為上訴人所簽發，作為預先給付歌曲版權預收
  款而交付八千公司，八千公司向被上訴人貸款且逾期繳納本息
  等情，有租賃合約書、預收款明細、大唐租賃合約書、預收款
  明細等（見原審卷第24-27 頁）、財團法人中小企業信用保證
  基金95年11月1 日函文、客票存入時間、八千公司之臺灣銀行
  大昌分行放款保證明細登錄、臺灣銀行大昌分行97年11月13日
  函文、98年1月15日摘由等文書（見本院卷第15-19頁、第35、
  37、43、45頁）為證，亦為兩造所不爭執，堪信屬實。職是，
  八千公司取得被上訴人所簽發之系爭支票係屬有權取得，即有
  權處分之人。八千公司向被上訴人借款，並以系爭支票作為借
  款之擔保，足徵被上訴人與八千公司之間存有對價關係堪可採
  信。故被上訴人持有系爭支票即非「惡意或有重大過失取得票
  據者」，亦非「無對價或以不相當之對價取得票據者」。因此
  ，上訴人主張八千公司無對價關係取得票據，而認被上訴人享
  有之票據債權，不得優於前手權利云云，即有誤會。此外，八
  千公司事後無法履行其與上訴人之債務，上訴人自可依據契約
  關係或其他法律規定主張權利。從而，上訴人主張票據法第14
  條規定，洵屬無據。
(三)復按票據債務人不得以自己與發票人或執票人之前手間所存抗
  辯之事由對抗執票人。但執票人取得票據出於惡意者，不在此
  限；票據法第13條亦有明文。蓋票據為不要因證券（無因證券
  ），票據關係與原因關係分屬不同之法律關係，亦即票據行為
  之成立生效與原因關係之成立生效各自獨立判斷。且支票具支
  付證券性質，為促使票據流通，並保障交易安全，故原因關係
  之抗辯僅於直接前後手之間可得主張，此乃渠等之原因關係無
  從為外人知悉。故而若非直接前後手，原則上即不得主張，此
  即人的抗辯。惟若他人明知渠等原因關係，則例外准許票據債
  務人亦得抗辯之，此即但書之所由設。申言之，執票人取得票
  據當時，如明知其前手與發票人或其他票據債務人有抗辯事由
  存在者，票據債務人即得援引但書規定以資對抗。查被上訴人
  貸款予八千公司，而於97年1 月間取得系爭支票，此為上訴人
  訴訟代理人丙○○所自承，堪信可採。則八千公司於98年1月5
  日停止營業，故被上訴人取得系爭支票係於八千公司停止營業
  之前。換言之，被上訴人取得系爭支票時，上訴人與八千公司
  之間交易往來均屬正常，被上訴人取得系爭支票之際即無任何
  惡意可言。八千公司事後之違約自非被上訴人取得系爭支票當
  時所得預料，上訴人亦不得以此後所生之情事，溯及既往對抗
  被上訴人已合法取得之票據權利。苟認上訴人主張合理，無異
  影響票據流通之交易安全，更有人為操縱之虞。準此，上訴人
  主張票據法第13條但書云云，亦無可採。
(四)綜上各節，上訴人之主張，均無理由。準此，原審判決上訴人
  應給付被上訴人35萬元及如附表所示之利息，即無不合。上訴
  意旨指摘原判決不當，求予廢棄改判，為無理由，應駁回其上
  訴。
六、本件事證已臻明確，兩造其餘主張及攻擊防禦方法，經本院
    審酌後，核與判決之結果不生影響，爰不一一論述。
七、據上論結，本件上訴為無理由，依民事訴訟法第436條之1第
    3 項、第449條第1項、第78條，判決如主文。
中    華    民    國    99    年    8     月    20    日
                  民事庭  審判長法  官  李芳南

                                法  官  楊憶忠

                                法  官  傅曉瑄
以上正本係照原本作成。
本判決不得上訴。
中    華    民    國    99    年    8     月    20    日
                                書記官  莊惠如
┌─────┬────┬──────┬──────┬───────────────────────────┐
│票      號│票面金額│發   票   日│ 付款提示日 │利                                             息     │
│          │(新臺幣)│            │            │                                                      │
├─────┼────┼──────┼──────┼───────────────────────────┤
│YC0000000 │70,000元│98年5 月31日│98年6 月1 日│70,000元自98年6月1日起至清償日止按年息6%計算之利息。  │
├─────┼────┼──────┼──────┼───────────────────────────┤
│YC0000000 │70,000元│98年6 月30日│98年6 月30日│70,000元自98年6 月30日起至清償日止按年息6%計算之利息。│
├─────┼────┼──────┼──────┼───────────────────────────┤
│YC0000000 │70,000元│98年7 月31日│98年7 月31日│70,000元自98年7 月31日起至清償日止按年息6%計算之利息。│
├─────┼────┼──────┼──────┼───────────────────────────┤
│YC0000000 │70,000元│98年8 月31日│98年8 月31日│70,000元自98年8 月31日起至清償日止按年息6%計算之利息。│
├─────┼────┼──────┼──────┼───────────────────────────┤
│YC0000000 │70,000元│98年9 月30日│98年9 月30日│70,000元自98年9 月30日起至清償日止按年息6%計算之利息。│
├─────┴────┴──────┴──────┴───────────────────────────┤
│備註：票據號碼YC0000000號及YC0000000號之支票，票載發票日分別為曆法上所無之98年6月31日與98年9月31日，    │
│      基於票據有效解釋原則，應以該月末日即98年6月30日與98年9月30日為其發票日。                          │
└────────────────────────────────────────────────────┘

司法院資訊處製作；財團法人民間司法改革基金會備份。
